臺灣基隆地方法院刑事判決　　　　　　 96年度簡上字第120號
上　訴　人　臺灣基隆地方法院檢察署檢察官
被　　　告　乙○○
上列上訴人因被告詐欺案件，不服本院基隆簡易庭96年度基簡字
第602號，中華民國96年5月31日第一審簡易判決（聲請簡易判決
處刑案號：臺灣基隆地方法院檢察署96年度偵字第2082號）提起
上訴暨移送併案審理（臺灣基隆地方法院檢察署96年度偵字第14
440號），本院管轄之第二審合議庭判決如下：
    主  文
原判決撤銷。
乙○○幫助連續意圖為自己不法之所有，以詐術使人將本人之物
交付，累犯，處有期徒刑陸月，如易科罰金，以新臺幣壹仟元折
算壹日，減為處有期徒刑參月，如易科罰金，以新臺幣壹仟元折
算壹日。
    事  實
一、乙○○前因違反毒品危害防制條例案件，於民國93年11月27
    日經臺灣基隆地方法院以93年度訴字第380 號判決判處有期
    徒刑1年確定，於94年9月19日執行完畢。明知一般人均得向
    金融機構申請帳戶使用，若無故不自行申辦帳戶，反以高價
    向他人收購，常與侵害財產之詐欺犯罪密切相關，如將其所
    申請之金融帳戶出售他人使用，可能足以幫助詐騙集團遂行
    犯罪，竟因生活窘困，於民國（下同）95年間，自報端得知
    有收購金融帳戶之廣告時，明知收購帳戶之人可能將之用於
    詐騙犯罪，竟仍與之議定以新臺幣（下同）2,000 元之價格
    出售2 本金融帳戶，乙○○並基於幫助詐欺之不確定故意，
    於95年10月16日13時許，向萬泰商業銀行基隆分行申請帳號
    000000000000號帳戶、提款卡；又於95年10月23日，向基隆
    樂利郵局申請局號0000000，帳號0000000號帳戶、提款卡。
    再於95年10月23日，先後接續在基隆市安樂區○○○街32巷
    13之2號3樓住處將上開申辦帳戶之存摺、提款卡交予綽號「
    小陳」年籍姓名不詳之詐騙集團成員，藉此幫助該收購帳戶
    之人向他人詐欺取財。該詐騙集團成員取得乙○○出售之帳
    戶後，即利用乙○○所出售之帳戶後先於(一)95年10月15日用
    以詐騙丙○○匯款新台幣16000 元進入乙○○萬泰銀行帳戶
    （該詐騙集團係於95年10月15日21時許，於網際網路MSN 聊
    天室中以虛擬不存在之「伊玲」身分與丙○○聊天交友，嗣
    後雙方約定見面，即有一自稱姓馬之幫派份子以電話與丙○○聯絡，佯稱對丙○○家中情形熟悉，要丙○○匯款16000
    元，致丙○○陷於錯誤）；(二)95年11月20日用以詐騙丁○○
    匯款新台幣84600 元進入乙○○郵局帳戶（該詐騙集團係於
    95年10月下旬左右，於網際網路MSN 聊天室中以虛擬不存在
    之「姜美慧」身分與丁○○聊天交友，並以香港地區+00000
    000000號電話與丁○○聯絡，佯稱係27、28歲之女子，於16
    歲時從台中搬至香港居住，再於同年11月中旬某日於MSN 聊
    天室與丁○○詐稱其父胰臟開刀需用款項，致丁○○陷於錯
    誤）。嗣經丁○○、丙○○發覺有異，報警後循線查獲。
二、案經台北市政府警察局南港分局移送臺灣士林地方法院檢察
    署呈請台灣高等法院檢察署令轉台灣基隆地方法院檢察署檢
    察官偵查後聲請以簡易判決處刑暨移送併案審理。
    理  由
一、訊據被告乙○○於本院審理時坦承不諱，並有基隆郵局、萬
    泰銀行帳戶資料、電話語音服務申請書暨交易明細表等證據
    可稽，足認被告上開自白應與事實相符，足堪採信。本案事
    證明確，被告犯行堪可認定，應依法論科。
二、論罪科刑：
  (一)按金融帳戶為個人之理財工具，一般民眾皆可自由申請開設
    金融帳戶，並無任何特殊之限制，且得同時在不同金融機構
    申請多數存款帳戶使用，並無借用他人帳戶使用之必要。另
    「衡諸一般常情，任何人均可辦理金融帳戶存摺使用，如無
    正當理由，實無借用他人存摺使用之理，而金融存摺亦事關
    個人財產權益之保障，其專有性甚高，除非本人或與本人親
    密關係者，難認有何理由可自由流通使用該存摺，一般人均
    有妥為保管及防止他人任意使用之認識，縱特殊情況偶需交
    付他人使用，亦必深入瞭解用途及合理性，始予提供，且該
    等專有物品如落入不明人士手中，而未加以闡明正常用途，
    極易被利用為與財產有關之犯罪工具，此為吾人依一般生活
    認知所易於體察之常識，而有犯罪意圖者，非有正當理由，
    竟徵求他人提供帳戶，客觀上可預見其目的，係供為某筆資
    金之存入，後再行領出之用，且該筆資金之存入及提領過程
    係有意隱瞞其流程及行為人身分曝光之用意，一般人本於一
    般認知能力均易於瞭解」（最高法院93年度臺上字第31號判
    決意旨參照）。且邇來以電話、手機簡訊通知中獎、刮刮樂
    或其他類似之不法詐騙份子，為掩飾其等不法行徑，以避免
    執法人員循線查緝，經常利用他人存款帳戶、印章、提款卡
    暨密碼，以確保犯罪所得免遭查獲，類此案件在社會上層出
    不窮，亦屢經報章雜誌及其他新聞媒體再三披露，故避免此
    等專屬性甚高之物品被不明人士利用為與財產有關之犯罪工
    具，亦為一般生活認知所應有之認識。且一般人對自己之金
    融機構帳戶所用之存摺、提款卡、密碼及印鑑，均妥為保管
    ，恐被他人得知帳號或密碼後，有被冒領、或其他非法使用
    之虞。而本案被告貪圖小利，以4000元之代價將上開帳戶存
    摺、提款卡、密碼等物，交付不明人士，衡之常情，被告當
    有預見該不明人士收購帳戶所用之存摺、提款卡等物，應係
    用來作為非法之用，是被告理應有認識該人可能將帳戶用來
    作為犯罪之用，竟猶仍交付予該人並收取對價，是該收購帳
    戶之人將該帳戶用來供自己或他人作為詐欺取財之用，亦為
    被告所容忍及允許，亦即不違反被告之本意。且單憑上開被
    害人所述情節，固無法證明實施詐欺手法者即係被告本人，
    惟被害人之金錢係被轉帳進入被告提供他人之帳戶，顯見向
    被害人施以詐術之歹徒，即係利用該帳戶作為詐財之工具。
    而刑法上之故意，非僅指直接故意，尚包含間接故意（未必
    故意）。所謂之間接故意係指行為人對於構成犯罪事實，預
    見其發生而其發生並不違反其本意者而言，刑法第13條第2
    項定有明文。且幫助犯之成立以行為人主觀上認識被幫助者
    正欲從事犯罪或係正在從事犯罪，且該犯罪有既遂之可能，
    而其行為足以幫助他人實現構成要件者，即具有幫助故意，
    並不以行為人確知被幫助者係犯何罪名為必要（仍需在幫助
    犯罪之共同認識範圍內）。至於行為人在正犯實施犯罪前為
    幫助行為者，則構成事前幫助犯。被告將其所有之上開帳戶
    存摺、提款卡、密碼交付不明人士，縱無證據證明被告明知
    利用帳戶遂行犯罪者之行為態樣，亦即除可能供詐欺取財、
    恐嚇取財（常見類型為竊車後向車主勒索財物，即一般所稱
    「擄車勒贖」）外，亦有可能遭從事擄人勒贖等重大犯罪，
    而有溢出被告原先幫助犯罪之共同認識範圍，然就該實施詐
    欺行為人嗣後將被告交付之帳戶供詐欺取財所得之用，顯不
    違反被告本意，被告自有幫助詐欺取財之未必故意。且依卷
    附之資料及證據，僅能證明某不明人士曾以詐騙方式詐騙本
    案被害人得手，核無其他積極證據足以證明該不明人士有本
    於同一犯罪行為之意思反覆為之，且賴以為生之常業詐欺犯
    行，應僅能成立普通詐欺罪甚明。
  (二)核被告所為，係幫助犯刑法第339條第1項之意圖為自己不法
    之所有，以詐術使人將本人之物交付之罪。又連續幫助與幫
    助連續為不同之犯罪態樣，如基於概括犯意，多次幫助他人
    犯罪，為連續幫助，該幫助者有多次犯罪行為；如以一幫助
    行為，幫助他人連續犯罪，則為幫助連續，就幫助犯而言，
    僅有一次犯罪行為。本案被告係以一幫助行為助成他人之連
    續詐欺行為，應係幫助連續，而無刑法第56條連續犯加重規
    定之適用。又被告幫助他人犯前開罪名，爰依新法第30條第
    2 項之規定，按正犯之刑減輕之。末查，被告前曾受如前述
    有期徒刑之執行，此有臺灣高等法院被告前案紀錄表附卷可
    考，其於有期徒刑之執行完畢後，5 年以內故意再犯本件有
    期徒刑以上之罪，為累犯，應依法加重其刑，並依法先加重
    而後減輕之。
  (三)原審就被告論罪科刑，固非無見，惟查：原審就被告所為併
    案部分之犯罪事實，未及併予審酌，尚有未洽，自應由本院
    予以撤銷改判。爰審酌被告時值壯年，不思以正當管道獲取
    金錢，其提供帳戶供詐騙行為人獲取犯罪所得之行為雖無足
    取，且嚴重影響社會秩序，然其係因貪獲小利，一時失慮始
    有上開犯行，惡性尚非重大，併其犯後坦承罪行之態度等一
    切情狀，量處如主文所示之刑，併諭知易科罰金之折算標準
    。又被告犯罪後，中華民國96年罪犯減刑條例已於96年7 月
    16日正式施行，因被告犯罪時間在96年4 月24日之前，除本
    條例另有規定外，依下列規定減刑：一死刑減為無期徒刑；
    二無期徒刑減為有期徒刑20年；三有期徒刑、拘役或罰金，
    減其刑期或金額二分之一。依本條例應減刑之罪，未經判決
    確定者，於裁判時，減其宣告刑。依前項規定裁判時，應於
    判決主文同時諭知其宣告刑及減得之刑，96年7 月16日施行
    之中華民國96年罪犯減刑條例第2條第1項、第7 條定有明文
    。又減刑後之易科罰金或易服勞役之折算標準，仍宜照原標
    準定之，法院辦理96年減刑案件應行注意事項第16條亦有明
    文。本案被告於95年10月15日及同年11月20日犯幫助詐欺取
    財罪（幫助犯係從屬於正犯而成立，以正犯已經犯罪為要件
    ，故幫助犯並非其幫助行為一經完成，即成立犯罪，必其幫
    助行為或其影響力持續至正犯實施犯罪始行成立），經本院
    宣告有期徒刑6月，合於前揭減刑條件，應減為有期徒刑3月
    ，並依原標準諭知易科罰金之折算標準。
  (四)至上開存摺、提款卡等物，均係被告所有（被告僅係有償交
    付他人使用，並未移轉所有權）且供犯罪所用之物，因未據
    扣案，且無證據足證現仍存在而未滅失，為免將來執行困難
    ，爰不予宣告沒收。
據上論斷，應依刑事訴訟法第455條之1第1項、第3項、第369 條
第1項前段、第299條第1 項前段，刑法第339條第1項、第30條、
第47條第1項、第41條第1項前段，刑法施行法第1條之1，中華民
國96年罪犯減刑條例第2條第1項第3款、第7條，判決如主文。
本案經檢察官甲○○到庭執行職務。
中　　華　　民　　國　　96　　年　　8　　月　　16　　日
                  刑事第二庭審判長法   官  王福康
                                  法   官  何怡穎
                                  法   官  齊潔
以上為正本係照原本作成。
本件判決不得上訴。
中　　華　　民　　國　　96　　年　　8　　月　　17　　日
                                  書 記 官  潘端典
附錄論罪法條：
中華民國刑法第339條
（普通詐欺罪）
意圖為自己或第三人不法之所有，以詐術使人將本人或第三人之
物交付者，處5年以下有期徒刑、拘役或科或併科1千元以下罰金
。
以前項方法得財產上不法之利益或使第三人得之者，亦同。
前二項之未遂犯罰之。
